臺灣桃園地方法院民事判決　九十三年度保險字第一號
　　原　　　告　丙○○
　　　　　　　　戊○○
　　兼
　　法定代理人　丁○○
　　被　　　告　新光人壽保險股份有限公司
　　法定代理人　甲○○
　　訴訟代理人　己○○
　　　　　　　　乙○○
右當事人間請求給付保險金事件，於民國九十三年七月二十二日言詞辯論終結，本院
判決如左：
    主    文
原告之訴駁回。
訴訟費用由原告負擔。
    事    實
甲、原告方面：
一、聲明：被告應給付原告新台幣（下同）二百萬元，及自民國九十二年一月十九日
　　起至清償日止，按年息百分之十計算之利息。
二、陳述：
（一）緣訴外人有限責任台北區司法大廈司法機關員工消費合作社於九十一年九月十
      五日向被告投保企業團體意外險，而原告丁○○之配偶及原告丙○○、戊○○
      之母蘇蕙珍以法務部所屬機關桃園少年輔育院為要保單位向被告投保該企業團
      體意外險（保單號碼：Ｄ○九五八八八，下稱系爭保險契約），意外身故保險
      金受益人指定為法定繼承人（即原告三人），被保險人蘇蕙珍於九十一年十月
      二十日身故，經桃園縣警察局龜山分局龜山派出所函送台灣桃園地方法院檢察
      署檢察官督同法醫師相驗解剖查明死因，判定屬意外死亡，並開立相驗屍體證
      明書為憑，原告遂於九十二年一月三日檢附被保險人蘇蕙珍之保險單、台灣桃
      園地方法院檢察署開立相驗屍體證明書、除戶戶籍謄本及原告三人之印鑑證明
      等資料，經被保險人蘇蕙珍服務機關即桃園少年輔育院轉被告申請理賠，詎被
      告於九十二年六月十二日以（九二）新壽理賠字第○五五一號函回覆原告，認
      定被保險人蘇蕙珍之死亡非屬意外險條款約定之遭受意外傷害事故情形，並拒
      絕給付原告意外傷害身故保險金，原告復於九十二年六月十九日以聲明書，再
      次申請被告依台灣桃園地方法院檢察署所開立相驗蘇蕙珍之死亡證明書，理賠
      原告二百萬元之身故保險金，並表示蘇蕙珍另投保台灣人壽保險及中華郵政公
      司簡易人壽之意外身故保險部分，均已獲台灣人壽保險及中華郵政公司簡易人
      壽同意理賠，然被告於同年八月二十九日以（九二）新壽理賠字第○八二六號
      函回覆之內容仍拒絕理賠原告。
（二）依（九一）法醫所醫鑑字第一五三七號鑑定書所載，蘇蕙珍生前腦部患有寡樹
      突神經膠細胞瘤，死亡時並未服用藥物，故研判係因腦部疾病發作致無法正常
      排除嘔吐物窒息死亡。而台灣桃園地方法院檢察署檢察官所開具之相驗屍體證
      明書詳載死因為：「直接引起死亡：甲、窒息死；先行原因：乙、（甲之原因
      ）嘔吐物吸入；丙、（乙之原因）意外」，可知嘔吐物非由疾病（寡樹突神經
      膠細胞瘤）引起致死，足證寡樹突神經膠細胞瘤非死亡直接原因，亦即直接引
      起嘔吐物吸入致死與該疾病無直接關係，台灣桃園地方法院檢察署檢察官才判
      定蘇蕙珍為意外致死，且由郵政簡易人壽保險之保戶須知第十二頁第十一項第
      二點以觀，有關意外事故致死之認定，須為客觀認定確係意外事故致死，應由
      要保人或受益人檢具管轄地方法院檢察署檢察官填發「相驗屍體證明書」，如
      未詳細註明死亡原因，應洽詢司法機關偵查筆錄或警察局偵查筆錄。然被告未
      經詳查，逕以相驗屍體證明書上勾註之「意外死」，與系爭保險契約所稱之「
      意外傷害事故」不同為由，拒絕給付保險金。
（三）人之傷亡有出於內在原因，亦有出於外在原因，內在原因係指器官老化疾病及
      細菌感染，外在原因係指內在原因以外之一切事由，故凡事故不屬內在原因者
      ，除非保險契約特予除外，否則均應屬意外保險承保範圍，復依系爭保險契約
      之保險單條款第二條第二項：「前項所稱意外傷害事故，指非由疾病引起之外
      來突發事故」，所謂外來突發事故，應係指傷害的原因出自外來而非內在，以
      排除「內發病症」造成的結果，若能證明死者本身並沒有疾病引起造成嘔吐致
      死，則屬於意外，而蘇蕙珍之死亡原因業經台灣桃園地方法院檢察署相驗屍體
      證明書認定非屬本身疾病引起嘔吐造成致死，且於蘇蕙珍死亡之現場，發現其
      床舖前有一只杯子倒了，地上灑了一灘水，依此研判，蘇蕙珍可能因喝水嗆到
      後才引起嘔吐，並非疾病所導致嘔吐。
（四）被告所引用最高法院八十六年度台上字第一○四三號民事判決，該案係因酒後
      反逆嘔吐物阻塞呼吸道窒息致死，與本件因喝水被嗆嘔吐致死有所不同，且該
      判決係適用舊保險法第一百三十一條：「傷害保險人於被保險人遭受意外傷害
      及其所致殘廢或死亡時，負給付保險金之責」，然現行保險法增訂第二項：「
      前項所稱意外傷害事故，指非由疾病引起之外來突發事故」，參以財政部於八
      十六年間所頒布之傷害保險單示範條款，可知外來突發事故係指傷害的原因出
      自外來而非內在，又因保險契約為定型化契約條款，依消費者保護法第十一條
      第二項規定：「定型化契約條款如有疑義時，應為有利於消費者之解釋」，且
      依系爭保險契約之保險單條款第一條第二項：「本契約的解釋，應探求契約當
      事人的真意，不得拘泥於所用的文字；如有疑義時，以作有利於被保險人的解
      釋為準」，故原告主張應以台灣桃園地方法院檢察署相驗屍體證明書所載為依
      據，為有利於消費者之解釋。
（五）依保險法第三十四條第二項規定，遲延利息，按年利一分計算，因被告於九十
      二年一月三日即已收齊原告等申請理賠之文件，被告未依法於十五日內理賠，
      原告爰以九十二年一月十九日起算利息，再依消費者保護法第四十八條第二項
      規定：「法院為企業經營者敗訴之判決時，得依職權宣告為減免擔保之假執行
      」，故聲明鈞院依職權為假執行之宣告。
三、證據：提出下列證據為證。
原證一：戶籍謄本二份。
原證二：台灣桃園地方法院檢察署相驗屍體證明書二份。
原證三：（九二）新壽理賠字第○五五一號函影本一份、（九二）新壽理賠字第○八
         二六號函影本一份。
原證四：台灣人壽保險股份有限公司保險金理賠通知書影本一份。
原證五：中華郵政公司簡易人壽保險理賠暨解約付款憑單影本一份。
原證六：合約書影本一份、新光團體保險要保書影本一份、新光企業團體意外保險保
        單條款影本一份、新光企業團體定期壽險保險單條款影本一份。
原證七：中華郵政公司簡易人壽保險之保戶須知第十二頁第十一項第二點有關意外事
        故致死認定節本一份。
原證八：台壽意外傷害保險附加特約條款節本一份。
乙、被告方面：
一、聲明：
（一）原告之訴駁回。
（二）如受不利之判決，願供擔保，請准宣告免為假執行。
二、陳述：
（一）依系爭保險契約之保險單條款第二條記載，所謂外來突發之事故需符合下述兩
      項要件：１、外來的：即限定引起事故之原因出於自身以外之事故；２、突發
      的：即外在環境急速的變化，以致不可預期或出乎預料之外，從而，系爭保險
      契約所指之「意外」定義，與一般人觀念中所指之「意外」係「意料之外」者
      ，其基本概念不同。
（二）被保險人蘇蕙珍之死亡原因，依台灣桃園地方法院檢察署相驗屍體證明書記載
      為「甲、窒息死；乙、嘔吐物吸入；丙、意外」，復依該檢察官所為之相驗報
      告書記載，蘇蕙珍生前腦部患有寡樹突神經膠細胞瘤，研判其係因腦部疾病發
      作致無法正常排除嘔吐物始窒息死亡。故被保險人蘇蕙珍係因自身內發原因嘔
      吐，為本身疾病所引起，非屬外來原因，嗣因腦部疾病發作無法自行排出嘔吐
      物致吸入嘔吐物窒息而死亡，本件即與系爭保險契約之保險單條款第二條之約
      定不符，被告依約自不負給付保險金之責任。
（三）因檢察機關於相驗時所認定之意外範圍與系爭保險契約條款所定義之意外事故
      並不盡相同，尚不能以該相驗屍體證明書認定為意外死亡，即屬符合系爭保險
      契約條款所稱之「意外傷害事故」。
三、證據：提出下列證據為證。
被證一：有限責任台北區司法大廈司法機關員工消費合作社與被告於九十一年九月十
        五日簽定之合約書影本一份。
被證二：蘇蕙珍之保險卡影本一份、法務部暨所屬機關投保新光人壽企業團體人身意
        外險名冊影本一紙。
被證三：新光企業團體意外保險保險單條款一份。
丙、本院依職權調閱臺灣桃園地方法院檢察署九十年度相字第一六○六號相驗卷宗。
    理    由
一、本件原告起訴主張：訴外人有限責任台北區司法大廈司法機關員工消費合作社於
    九十一年九月十五日向被告投保企業團體意外險，而被保險人蘇蕙珍任職於法務
    部所屬桃園少年輔育院期間以該機關為要保單位參加上開保險，保險期間為九十
    一年九月十五日午夜十二時起至九十二年九月十五日午夜十二時止，被保險人蘇
    蕙珍於九十一年十月二十日身故，經臺灣桃園地方法院檢察署檢察官督同法醫師
    相驗暨解剖蘇蕙珍後，判定被保險人蘇蕙珍之死亡原因為意外，原告於九十二年
    一月三日已備齊相關文件向被告申請理賠，然被告竟拒絕理賠，復因被告於接到
    原告申請理賠通知後，未於十五日內（即九十二年一月十九日前）給付原告賠償
    金額，故原告亦得依法請求被告給付年息百分之十之遲延利息，爰依系爭保險契
    約及保險法第三十四條第二項規定訴請被告給付二百萬元，及自九十二年一月十
    九日起至清償日止，按年息百分之十計算之利息等情。
二、被告則以：依台灣桃園地方法院檢察署相驗屍體證明書及承辦該案之檢察官所為
    相驗報告書記載，可知被保險人蘇蕙珍生前腦部患有寡樹突神經膠細胞瘤，被保
    險人蘇蕙珍係因腦部疾病發作致無法正常排除嘔吐物始窒息死亡，故被保險人蘇
    蕙珍係因自身內發原因嘔吐，事後因腦部疾病發作無法自行排出嘔吐物致吸入嘔
    吐物窒息而死亡，並非屬外來原因，從而，本件與系爭保險契約所稱之意外傷害
    事故要件不符，被告依約自不負給付保險金之責任，況檢察機關於相驗時所認定
    之意外範圍與系爭保險契約條款所定義之意外事故並不盡相同，尚不能以該相驗
    屍體證明書認定為意外死亡，即認符合系爭保險契約條款所指之意外傷害事故等
    語，資為抗辯。
三、原告主張訴外人有限責任台北區司法大廈司法機關員工消費合作社於九十一年九
    月十五日向被告投保企業團體意外險，而被保險人蘇蕙珍任職於法務部所屬桃園
    少年輔育院期間以該機關為要保單位參加上開保險，保險期間為九十一年九月十
    五日午夜十二時起至九十二年九月十五日午夜十二時止，被保險人蘇蕙珍於九十
    一年十月二十日身故，經台灣桃園地方法院檢察署檢察署督同法醫師等人將蘇蕙
    珍解剖後，該承辦檢察官認定蘇蕙珍之死亡原因為其腦部疾病發作致無法正常排
    除嘔吐物始窒息死亡，原告於九十二年一月三日已備齊相關文件向被告申請理賠
    ，被告因認蘇蕙珍之死亡原因不符系爭保險契約條款所指之意外傷害事故而拒絕
    理賠等情，業據其提出台灣桃園地方法院檢察署相驗屍體證明書二份、（九二）
    新壽理賠字第○五五一號函影本一份、（九二）新壽理賠字第○八二六號函影本
    一份、有限責任台北區司法大廈司法機關員工消費合作社與被告於九十一年九月
    十五日簽定之合約書影本一份、新光團體保險要保書影本一份、新光企業團體意
    外保險保單條款影本一份、新光企業團體定期壽險保險單條款影本一份為證，被
    告對此並不爭執，另有被告提出之蘇蕙珍之保險卡影本一份、法務部暨所屬機關
    投保新光人壽企業團體人身意外險名冊影本一紙在卷可佐，且本院亦依職權調取
    臺灣桃園地方法院檢察署九十年度相字第一六○六號相驗卷宗核閱屬實，是原告
    此部分主張堪信屬實。原告復主張依臺灣桃園地方法院檢察署檢察官出具之相驗
    屍體證明書及該承辦檢察官所製作之相驗報告書上記載均認定蘇蕙珍之死亡原因
    係屬意外，被告即不應拒絕理賠，被告須依系爭保險契約給付原告二百萬元之保
    險金等語，而被告對於被保險人蘇蕙珍如屬意外傷害事故死亡時，原告可領取二
    百萬元之保險金一節不爭執，惟被告另執前詞置辯。茲本件所應審究者為被保險
    人蘇蕙珍之死亡原因是否符合系爭保險契約所稱之意外傷害事故。
四、經查，蘇蕙珍於九十一年十月二十日死亡後，經臺灣桃園地方法院檢察署檢察官
    督同法醫師陳明宏、檢驗員李漢宗、桃園縣警察局龜山分局指派之員警及蘇蕙珍
    之家屬丁○○及蘇俊宏於九十一年十月二十四日進行解剖以釐清蘇蕙珍死亡之原
    因，經法務部法醫研究所於九十一年十二月四日以法醫理字第○九一○○○三八
    七六號函檢附九一法醫所醫鑑字第一五三七號鑑定書回覆臺灣桃園地方法院檢察
    署，依該鑑定書上關於病理診斷記載：（一）死者（即蘇蕙珍）因為嘔吐物吸入
    ，造成窒息死亡。（二）死者腦部發現寡樹突神經膠細胞瘤。於鑑定結果欄載明
    ：死者蘇蕙珍，．．．，解剖結果死因為嘔吐物吸入，窒息死亡，死亡方式為意
    外。嗣臺灣桃園地方法院檢察署檢察官依此鑑定書內容所製作之相驗報告書第五
    項關於死因亦記載為意外吸入嘔吐物而窒息死，承辦該案之檢察官並於相驗屍體
    證明書第十一項關於死亡原因填寫為：１、直接引起死亡之疾病或傷害：甲、窒
    息死；先行原因（若有引起上述死因之疾病或傷害），乙、（甲之原因）嘔吐物
    吸入；丙、（乙之原因）意外。而上揭鑑定書、相驗報告書及相驗屍體證明書均
    附於臺灣桃園地方法院檢察署九十年度相字第一六○六號相驗卷宗內，經本院調
    取該相驗卷宗審閱屬實，原告遂以此主張蘇蕙珍之死亡原因係屬意外傷害事故，
    被告有給付原告保險金之義務等語，然依原告所提出之新光企業團體意外保險保
    單條款第二條第一項及第二項分別記載：「被保險人於本契約有效期間內，因遭
    受意外傷害事故，致其身體蒙受傷害，而致殘廢或死亡時，依照本契約的約定，
    給付保險金。前項所稱意外傷害事故，指非由疾病引起之外來突發事故」，此與
    保險法第一百三十一條第一項及第二項關於傷害保險人之賠償責任及意外傷害之
    定義相符。可知保險人（即被告）係就被保險人（即蘇蕙珍）因外來突發的意外
    事故，致身體受傷或死亡，保險人方付保險金所為之約定，而所謂外來突發之意
    外事故，應係指自身以外之事故（非因被保險人本身已存在可得預料或查知之原
    因），且事發突然無法防範而言。系爭保險契約既已明示意外傷害事故之定義，
    此有別於其他保險契約以被保險人之死亡而不論其原因為自然死亡或意外死亡即
    行給付者不同，故其範圍自應從嚴認定。另保險契約之「意外事故」應受保險契
    約條款所約定條件之限制，與一般人之觀念中所指之「意外」係泛指「意料之外
    」者，其基本概念不同，自不容混為一談，又其意義與檢察機關進行相驗時，將
    死亡方式區分為「病死或自然死」、「意外死」、「自殺」、「他殺」或「未確
    定」（見相驗屍體證明書死亡方式欄所載)之分法者，其範圍亦不相同，尚不能
    因檢察官於相驗時在驗斷書載為「意外」，即認為係保險契約所指之意外事故，
    是原告主張以上揭鑑定書、相驗報告書及相驗屍體證明書記載為意外，即認定蘇
    蕙珍之死亡原因為系爭保險契約所稱之意外傷害事故一節，尚嫌速斷。又系爭保
    險契約條款第二條第二項既已限制其原因須為「外來」，保險人始就約定之保險
    事故負責，如其原因非為「外來」，而係身體「內在」之原因者，自非系爭保險
    契約所指之「意外事故」，本件蘇蕙珍係因嘔吐物吸入窒息死，致死之緣由為嘔
    吐物，一般人於嘔吐後通常可以自行排除，然因蘇慧珍生前腦部患有寡樹突神經
    膠細胞瘤，導致蘇蕙珍於該腦部疾病發作時將無法正常排除嘔吐物，並因而窒息
    死亡，故本件並無外來因素存在，從而，蘇蕙珍之死亡原因與系爭保險契約之條
    款不符，是原告主張蘇蕙珍係因意外傷害事故導致死亡云云，即非可採。
五、綜上所述，被告抗辯蘇蕙珍死亡後雖經檢察機關相驗及解剖後認定為意外，然因
    蘇蕙珍係本身嘔吐物無法正常排出才導致死亡，與系爭保險契約所稱意外傷害事
    故為非由疾病引起之外來突發事故之定義不符，被告自得拒絕給付原告保險金等
    情，堪信屬實。從而，原告基於系爭保險契約及保險法第三十四條第二項規定訴
    請被告給付二百萬元保險金，及自九十二年一月十九日起至清償日止，按年息百
    分之十計算之法定遲延利息，即屬無據，不應准許。
六、本件事證已臻明確，兩造間其餘攻擊及防禦方法核與本判決結果不生任何影響，
    爰不一一予以論述，附此敘明，
七、據上論結，本件原告之訴為無理由，依民事訴訟法第七十八條、第八十五條第一
    項前段，判決如主文。
中　　　華　　　民　　　國　　九十三　　年　　　八　　　月　　　五　　　日
                                臺灣桃園地方法院民事第一庭
~B審判長法官　郭琇玲
~B　　　法官　張天民
~B　　　法官　林哲賢
右為正本係照原本作成
如對本判決上訴，須於判決送達後廿日內向本院提出上訴狀
中　　　華　　　民　　　國　　九十三　　年　　　八　　　月　　　五　　　日
~B法院書記官　陳淑芬
